【裁判字號】    96,訴,3243
【裁判日期】    980608
【裁判案由】    偽造文書
【裁判全文】
臺灣板橋地方法院刑事判決              96年度訴字第3243號
公  訴  人  臺灣板橋地方法院檢察署檢察官
被      告  甲○○
            丁○○
            乙○○
上二被告之
共      同
選任辯護人  林秋萍律師
上列被告等因偽造文書案件，經檢察官提起公訴（96年度偵字第
2266號），本院判決如下：
    主  文
甲○○共同行使偽造私文書，足以生損害於公眾及他人，處有期
徒刑拾月；減為有期徒刑伍月，如易科罰金，以銀元佰元即新
臺幣玖佰元折算壹日。緩刑肆年，並向公庫支付新臺幣伍拾萬元
。偽造臺北縣建築工程剩餘土石方流向證明文件第三聯「駕駛人
簽章」欄上之偽造「鄭宇宏」署押共壹佰零伍枚、偽造之「陳文
忠」署押共壹佰零枚，均沒收之。
丁○○、乙○○均無罪。
    事  實
一、甲○○係鐵斗機械工程行（以下簡稱鐵斗工程行）負責人，
    負責經營及管理該工程行之土石方開挖及清運等業務，為從
    事業務之人。黃忠信（已另由檢察官併案通緝中）、許詒抄
    （已由檢察官移送併案至本院95年度訴字第1796號案件，由
    本院另案通緝中）則分別擔任德維開發股份有限公司（下稱
    德維公司）之實際負責人及登記負責人，渠等2 人負責經營
    及管理德維公司設於臺北縣三峽鎮○○○○段40地號等64筆
    土地之「德山營建工程土石方資源堆置場」（下稱德山土資
    場）之收容處理剩餘土石方等業務，亦為從事業務之人。而
    鐵斗工程行於民國94年1 月10日，與亞記營造工程股份有限
    公司（下稱亞記公司）簽訂承攬契約，由鐵斗工程行承攬亞
    記公司之93汐建字第714 號工程（以下簡稱上開工程）之地
    下室開挖及土石方清運工程，負責清運該工地之36,488立方
    公尺剩餘土石方。甲○○明知剩餘土石方於清運完成後，由
    承造人向臺北縣政府申報基礎版勘驗時，需並同檢送營建剩
    餘土石方流向管制報告表（以下簡稱流向管制報告表）、收
    容處理場所出具之堆置完成證明書、土石方流向證明文件（
    俗稱土單）及土石方運送車輛行車執照暨其駕駛人駕駛執照
    影本，且明知鄭宇宏及陳文忠等人雖曾擔任（起訴書誤載為
    未擔任）上開工程剩餘土石方清運之駕駛人，惟並未曾載運
    過上開工程剩餘土石方至德山土資場堆置。其竟與任職北僑
    工程股份有限公司（以下簡稱北僑公司）之年籍不詳成年人
    士（起訴書漏載此不詳成年人士）及許詒抄、黃忠信等人共
    同基於行使偽造私文書及行使業務上登載不實文書之犯意聯
    絡，先由甲○○自94年4 月11日起至94年6 月26日止，委由
    北僑公司之不詳成年人士與許詒抄及黃忠信，共同連續在其
    等業務上所作成之臺北縣建築工程剩餘土石方流向證明文件
    四聯單（含由承造人、清運單位、主管機關、收容處理場所
    留存各1 聯，下稱土石方流向證明文件）登載不實之鄭宇宏
    及陳文忠等人有將開挖之土石方堆置在德山土資場之不實事
    項，並在該四聯單「駕駛人簽章」欄上以同時複寫方式偽造
    實際上並未從事上開工程土石方清運至德山土資場之駕駛工
    作之鄭宇宏及陳文忠等人簽章，用以表示渠等司機確有將剩
    餘土石方載運至德山土資場堆置，偽造而成上開土石方流向
    證明文件共計208 份，復由許詒抄、黃忠信於94年7 月8 日
    ，將「茲因亞記公司承攬建造執照號碼：93汐建字第714 號
    建築工程，所開挖之土石方計36,488立方公尺，堆置於本臺
    北縣三峽鎮○○○○段40地號等64筆土地（93北府工養字第
    0930 161289 號）之德山土資場。」之不實事實，登載於其
    等業務上所作成之（93）德同字第1216號德山土資場堆置完
    成證明書，再由甲○○於94年7 月間某日，將未從事土石方
    清運駕駛工作之鄭宇宏及陳文忠等之基本資料登載於其業務
    上所作成之流向管制報告表「駕駛人基本資料」欄上，之後
    即由甲○○將上揭土石方流向證明文件、德山土資場堆置完
    成證明書及流向管制報告表一併交付予不知情之亞記公司現
    場工程師戊○○而行使之，使亞記公司承辦人員戊○○誤信
    鐵斗工程行所交付之上揭土石方流向證明文件、德山土資場
    堆置完成證明書及流向管制報告表等資料上登載之事項均為
    真實，而由經亞記公司負責人乙○○及工地主任丁○○分別
    授權之戊○○在上揭流向管制報告表「承造人」欄上蓋用亞
    記公司暨負責人乙○○之印章及代簽乙○○姓名，並在上揭
    各份土石方流向證明文件「現場核對人員簽章」欄上代簽丁○○之姓名，再由丁○○親自在上揭流向管制報告表「工地
    負責人或主任」欄上簽名後，始由亞記公司承辦人員戊○○
    持上揭資料向臺北縣政府申報基礎版勘驗，足生損害於鄭宇
    宏、陳文忠等人及臺北縣政府對於建築工程剩餘土石方運置
    管理之正確性。
二、案經臺北縣政府警察局三峽分局報告及臺灣板橋地方法院檢
    察署檢察官自動檢舉簽分偵查後起訴。
    理  由
壹、被告甲○○部分：
一、按刑事訴訟法第159 條第1 項雖規定，被告以外之人於審判
    外之言詞或書面陳述，除法律有規定外，不得作為證據。惟
    同法第159 條之5 第1 、2 項已規定，經當事人於審判程序
    同意作為證據，法院審酌該言詞陳述或書面陳述作成時之情
    況，認為適當者，亦得為證據。當事人、代理人或辯護人於
    法院調查證據時，知有第159 條第1 項不得為證據之情形，
    而未於言詞辯論終結前聲明異議者，視為有前項之同意（指
    同條第1 項之同意作為證據），此乃第159 條第1 項所容許
    ，得作為證據之例外規定之一。經查，本案被告甲○○及檢
    察官於言詞辯論終結前，均未就判決所引用經本院調查之各
    該被告以外之人於審判之陳述等證據主張有刑事訴訟法第15
    9 條第1 項不得為證據之情形，本院復審酌各該證據作成時
    並無違法及證明力明顯過低之瑕疵等情況，認為適當，是本
    案經調查之證據均有證據能力，合先敘明。
二、上揭事實，業據被告甲○○於偵訊及本院審理時坦承不諱，
    又證人陳文忠及鄭宇宏於94年4 月11日至同年6 月26日止這
    段時間，分別有去汐止市公所工地載土，約各載了5 、6 車
    左右，及4 、5 車左右，但渠等都沒有載土到德山土資場去
    ，而是載去暖暖的大水窟合法土資場去倒，因為每個工地開
    挖時，都要報開工證明，所以渠等到各工地載土時，土方清
    運業者都會拿渠等之行照、駕照及保險證去影印等情，業據
    證人陳文忠及鄭宇宏於偵訊時證述明確（見臺灣板橋地方法
    院檢察署96年度偵字第2266號偵查卷＜以下簡稱偵查卷＞(一)
    第338 至339 頁）。再者，證人許詒抄於警詢時係供稱：伊
    係德維公司之登記負責人，實際負責人是黃忠信，伊負責看
    管公司，對外接洽業務或決策及經營均由黃忠信負責等語（
    見偵查卷(一)第7 至10頁），並有德維開發股份有限公司變更
    登記表1 份在卷可佐（見偵查卷(一)第14至16頁）。而證人即
    亞記公司現場工程師戊○○於偵訊及本院審理時證稱：土石
    方流向證明文件、營建剩餘土石方流向管制報告表均是由被
    告甲○○提供的等語歷歷（見偵查卷(一)第516 至518 頁、本
    院卷(四)第27至29頁）。又證人即臺北縣政府工務局施工管理
    課技士己○○於警詢及偵訊時證述稱：德維公司之德山土資
    場於94年3 至5 月間申報處理土石方數量，與經臺北縣政府
    抽查並觀看該場錄影監視光碟所示之進場土方數量差異過大
    ，且申報處理數量已逾臺北縣政府核准處理之數量，德山土
    資場日、月報表登載不實等情明確（見偵查卷(一)第67至74
    頁、第353 至355 頁）。此外，復有（93）德成字第1216號
    德山營建工程土石方資源堆置廠完成證明書1 份、94年7 月
    間某日填製之流向管制報告2 紙、廣裕環保科技股份有限公
    司與北僑公司間之德山土資場土石方資源堆置暨處理合約書
    1 份、鐵斗工程行與北僑公司間之工程承攬合約書1 份、土
    石方流向證明文件第三聯（於申報基礎勘驗時繳回工務局施
    工課轉送公會留存）共計208 紙在卷可稽（詳見偵查卷(二)第
    127 至129 頁、第216 至220 頁、資料卷三附件）。綜上
    所述，被告甲○○之任意性自白，有上揭補強證據可佐，核
    與事實相符。本案此部分事證已臻明確，被告甲○○犯行洵
    堪認定。
三、刑法修正後本案法律適用之說明：
    按行為後法律有變更者，適用行為時之法律。但行為後之法
    律有利於行為人者，適用最有利於行為人之法律，刑法第2
    條第1 項定有明文，而刑法第2 條係規範行為後法律變更所
    生新舊法律比較適用之準據法，是刑法第2 條本身雖經修正
    ，但該條文既屬適用法律之準據法，本身尚無比較新舊法之
    問題，應逕適用裁判時之刑法第2 條規定以決定適用之刑罰
    法律。次按法律變更之比較適用，比較時應就罪刑有關之共
    犯、未遂犯、想像競合犯、牽連犯、連續犯、結合犯，以及
    累犯加重、自首減輕暨其他法定加減（如身分加減）與加減
    例等一切情形，綜其全部罪刑之結果而為比較；且就比較之
    結果，須為整體之適用，不能割裂分別適用各該有利於行為
    人之法律，此即法律變更之比較適用所應遵守之「罪刑綜合
    比較原則」及「擇用整體性原則」，但此所謂不能割裂適用
    ，係指與罪刑有關之本刑而言，並不包括易刑處分在內，詳
    言之，有關易科罰金、易服勞役之刑罰執行，仍應比較新舊
    法之規定，適用最有利於行為人之法律，依刑法第2 條第1
    項之從舊從輕原則定其易刑之折算標準（參照最高法院24年
    上字第4634號判例、同院27年上字第2615號判例、同院96年
    度台非字第58號判決，及最高法院95年第8 次刑事庭會議決
    議）。被告甲○○行為後，刑法第28條、第31條、第33條、
    第56條等規定均業經修正，於94年2 月2 日經總統公布，並
    自95年7 月1 日起施行（以下簡稱新刑法，修正前刑法簡稱
    舊刑法），茲說明本案新舊刑法適用情形如下：
(一)、關於共同正犯，舊刑法第28條係規定：「二人以上共同實施
    犯罪之行為者，皆為正犯」，修正後則將成立共同正犯之標
    準，由共同正犯之共同「實施」犯罪，改為共同「實行」犯
    罪，修正理由係認「實施」一詞，在實務上向來認為涵蓋陰
    謀、預備、著手、實行等概念在內，惟基於近代刑法個人責
    任原則及法治國人權保障之思想，上開實務見解應有所修正
    ，不應承認「陰謀共同正犯」及「預備共同正犯」為共同正
    犯之參與類型，然無礙於「共謀共同正犯」之成立。是修正
    後之共同正犯之可罰性要件之範圍業已限縮，乃屬行為可罰
    性要件之變更，自應比較新舊法。本件被告無論依修正前後
    規定，均構成共同正犯，是此部分修正對被告言之，並無有
    利或不利之區別。
(二)、關於因特定關係成立之共犯，新刑法第31條第1 項規定：「
    因身分或其他特定關係成立之罪，其共同實行、教唆或幫助
    者，雖無特定關係，仍以正犯或共犯論。但得減輕其刑」，
    與舊刑法第31條第1 項規定相較，除部分文字修正外，並增
    設但書「得減輕其刑」之規定。故刑法第31條第1 項之修正
    ，雖非犯罪構成要件之變更，但顯已影響行為人刑罰之法律
    效果，自屬法律變更，依新法第2 條第1 項規定，比較新、
    舊法結果，應以新刑法第31條第1 項有「得減輕其刑」之規
    定，較有利於被告。
(三)、舊刑法第56條連續犯之規定，業經新刑法刪除連續犯之規定
    ，此刪除雖非屬犯罪構成要件之變更，但顯已影響行為人刑
    罰之法律效果，自屬法律有變更，而依新刑法既已刪除連續
    犯之規定，則所犯上述數行為依數罪併罰之規定分論併罰，
    則依刑法第2 條第1 項規定之「從舊從輕」原則，比較新、
    舊法結果，適用被告之行為時法律即舊刑法論以連續犯，以
    一罪論，較有利於被告。
(四)、關於罰金刑，刑法第216 條、第215 條之罰金刑雖未變更，
    惟刑分則編各罪所定罰金刑之貨幣單位原為銀元，舊刑法第
    33 條 第5 款規定：「罰金：1 元（銀元）以上。」，而依
    罰金罰鍰提高標準條例規定，就72年6 月26日前修正之刑法
    部分條文罰金數額提高2 至10倍，其後修正者則不提高倍數
    ，並依現行法規所定貨幣單位折算新臺幣條例規定，以銀元
    1 元折算新臺幣3 元。而新刑法第33條第5 款規定：「罰金
    ：新臺幣1000元以上，以百元計算之。」，新刑法第33條第
    5 款所定罰金貨幣單位經修正為新臺幣後，刑法分則各罪所
    定罰金刑之貨幣單位亦應配合修正為新臺幣，為使刑法分則
    編各罪所定罰金之最高數額與刑法修正前趨於一致，乃增訂
    刑法施行法第1 條之1 ：「中華民國94年1 月7 日刑法修正
    施行後，刑法分則編所定罰金之貨幣單位為新臺幣。94年1
    月7日 刑法修正時，刑法分則編未修正之條文定有罰金者，
    自94 年1月7 日刑法修正施行後，就其所定數額提高為30倍
    。但72年6 月26日至94年1 月7 日新增或修正之條文，就其
    所定數額提高為3 倍。」。從而，刑法分則編各罪所定罰金
    刑之最高數額，於上開規定修正後並無不同，惟新刑法第33
    條第5 款所定罰金刑最低數額，較之修正前提高，自以舊刑
    法第33條第5 款規定有利於被告。
(五)、經綜合前述各項罪刑法律變更，整體為「從舊從輕」之比較
    結果，應一體適用被告行為時即舊刑法之規定，較有利於被
    告，合先敘明。
(六)、新刑法第55條有關想像競合規定，增列但書「不得科以較輕
    罪名所定最輕本刑以下之刑」，此為科刑之限制，乃係關於
    想像競合犯法理之明文化，非屬法律之變更，尚無比較新舊
    法之問題，應逕適用裁判時之刑法第55條之規定。
(七)、關於易科罰金，舊刑法第41條第1 項前段規定：「犯最重本
    刑為五年以下有期徒刑以下之刑之罪，而受六個月以下有期
    徒刑或拘役之宣告，因身體、教育、職業、家庭之關係或其
    他正當事由，執行顯有困難者，得以一元以上三元以下折算
    一日，易科罰金。」，而被告行為時之易科罰金折算標準，
    依95年7 月1 日修正條文施行前罰金罰鍰提高標準條例第2
    條前段之規定（該條業經總統於95年5 月17日公布刪除，並
    自95年7 月1 日失效），就其原定數額提高為100 倍折算1
    日，則被告行為時之易科罰金折算標準，應以銀元100 元至
    300 元折算1 日，經折算為新臺幣後，係以新臺幣300 元至
    900 元折算為1 日；惟新刑法第41條第1 項前段則規定：「
    犯最重本刑為五年以下有期徒刑以下之刑之罪，而受六個月
    以下有期徒刑或拘役之宣告者，得以新臺幣一千元、二千元
    或三千元折算一日，易科罰金。」，則比較修正前後之易科
    罰金折算標準，應以舊刑法第41條第1 項前段規定較有利於
    被告。
四、核被告甲○○為承攬土石方開挖及清運工程業務之人，將不
    實土石方載運事項登載於業務上製作之土石方流向證明文件
    暨流向管制報告表上，並由案外人許詒抄、黃忠信負責將不
    實內容登載於業務上製作之前揭土石方流向證明文件暨堆置
    完成證明書，及多次偽造陳文忠、鄭宇宏等人之簽章於前揭
    土石方流向證明文件上，再持以行使交付予承造人亞記公司
    ，由承造人亞記公司承辦人員戊○○持以向臺北縣政府申報
    基礎版勘驗，足以生損害於陳文忠、鄭宇宏及臺北縣政府對
    於建築工程剩餘土石方運置管理之正確性，所為係犯刑法第
    216 條、第210 條之行使偽造私文書罪，及同法第216 條、
    第215 條行使業務上登載不實文書罪。又被告甲○○多次為
    上開偽造私文書及業務上登不實文書犯行，各時間緊接，犯
    罪構成要件相同，顯均係基於概括犯意反覆為之，均為連續
    犯。惟其偽造署押之行為屬偽造私文書之階段行為，又連續
    業務上文書登載不實暨連續偽造私文書之低度行為，各別為
    行使之高度行為所吸收，均應論以行使罪，不復另論。而按
    共同實施犯罪行為之人，在合同意思範圍以內，各自分擔犯
    罪行為之一部，相互利用他人之行為，以達其犯罪之目的者
    ，即應對於全部所發生之結果，共同負責，最高法院28年上
    字第3110號判例可參；次按共同正犯之意思聯絡，原不以數
    人間直接發生者為限，即有間接之聯絡者，亦包括在內，如
    甲分別邀約乙、丙犯罪，雖乙、丙間彼此並無直接之聯絡，
    亦無礙於其為共同正犯之成立，最高法院77年台上字第2135
    號判例可參。查被告甲○○雖非從事收容處理土石方業務之
    特定身分之人，惟就上述登載不實事項於堆置完成證明書之
    犯行，係透過北僑公司之年籍不詳成年人士而與案外人許詒
    抄、黃忠信聯絡，並由從事收容處理土石方業務之案外人許
    詒抄、黃忠信負責製作前揭土石方流向證明文件暨堆置完成
    證明書，業據被告甲○○於本院準備程序及審理時供明在卷
    ，足見被告甲○○與北僑公司之年藉不詳成年人、案外人許
    詒抄、黃忠信間，有犯意聯絡與行為分擔，依修正前刑法第
    31條第1 項規定，仍應論以共同正犯。而起訴書漏未敘及被
    告甲○○與北僑公司之年藉不詳成年人間亦有前揭犯意聯絡
    ，容有未恰，併此敘明。被告甲○○自承其係以一行為同時
    提供前揭土石方流向證明文件、流向管制報告表及堆置完成
    證明書，交付予亞記公司而行使之，以供亞記公司向臺北縣
    政府申報基礎版勘驗之用，應係同時獨犯上開行使偽造私文
    書罪及行使業務上登不實文書罪2 罪，為想像競合犯，應從
    一重之行使偽造私文書罪處斷。而起訴書於犯罪事實欄並未
    敘及被告甲○○係先後分多次交付上揭土石方流向證明文件
    、流向管制報告表及堆置完成證明文件，卻於證據並所犯法
    條欄中論敘被告甲○○係有先後多次為上開行使業務上登不
    實文書犯行，時間緊接，犯罪構成要件相同，顯係基於概括
    犯意反覆為之，為連續犯，以一罪論，並依法加重其刑乙節
    ，即有矛盾，容有誤會，附此陳明。爰審酌被告甲○○之犯
    罪動機、目的、手段、偽造土石方流向證明文件暨業務上登
    載不實事項作成文書之次數、對被害人陳文忠、鄭宇宏及臺
    北縣政府對於建築工程剩餘土石方運置管理之正確性所生危
    害程度、其犯罪所得利益非少，兼酌以被告甲○○犯後坦承
    犯行態度尚稱良好等一切情狀，量處如主文所示之刑。又中
    華民國九十六年罪犯減刑條例業經立法院制定，並業經總統
    於96年7 月4 日公布，自96年7 月16日起生效，茲因被告甲○○為上開犯行之犯罪時間均係在96年4 月24日以前，合於
    減刑條件，應依中華民國九十六年罪犯減刑條例第2 條第1
    項第3 款、第7 條、第9 條之規定，減刑如主文所示之減得
    之刑，並依修正前刑法第41條第1 項前段規定諭知易科罰金
    之折算標準，以資懲儆。又被告甲○○前未曾受有期徒刑以
    上刑之宣告，臺灣高等法院被告前案紀錄表在卷可稽其等經
    此偵審程序及罪刑宣告之教訓後，應知所警惕，信無再犯之
    虞，本院因認其所宣告之刑以暫不執行為適當，併諭知緩刑
    4 年，以勵自新。至被告甲○○行為後，刑法第74條緩刑之
    規定，固亦經修正施行，然犯罪在新法施行前，於新法施行
    後，緩刑之宣告，應逕行依新法第74條之規定為據，而無新
    舊法比較之問題（最高法院95年度第8 次刑事庭會議決議七
    意旨可供參照），附此敘明。而為以促被告甲○○惕勵改過
    ，爰依刑法第74條第2 項第4 款規定，命被告甲○○向公庫
    支付50萬元。
五、至於被告甲○○於土石方流向證明文件四聯單（含交由承造
    人、清運單位、主管機關、收容處理場所留存各1 聯）上分
    別為103 份、105 份上以複寫方式，依序在「駕駛人簽章」
    欄偽造之「陳文忠」署押103 次、偽造之「鄭宇宏」署押10
    5 次，偽造而成之上開土石方流向證明文件四聯單，除該等
    土石方流向證明文件第三聯已於申報基礎版勘驗時繳回工務
    局施工課轉送公會留存因而附影本於本案偵查資料卷內之外
    ，其餘未扣案之各聯，則查無積極證據足資證明尚未滅失，
    而上開偽造之土石方流向證明文件第三聯既已交由主管機關
    轉交公會留存，並非屬被告2 人或其等共犯所有，故無從併
    予諭知沒收，惟各該土石方流向證明文件第三聯「駕駛人簽
    章」欄上之偽造之「鄭宇宏」署押共105 枚、偽造之「陳文
    忠」署押共103 枚，均應依刑法第219 條規定併予宣告沒收
    。
貳、被告丁○○、乙○○部分：
一、公訴意旨另以：被告甲○○係鐵斗工程行負責人，負責該工
    程行之經營及管理之一切業務，為從事業務之人。被告乙○○係亞記公司負責人，負責公司經營及管理公司一切業務，
    為從事業務之人。被告丁○○係亞記公司業務規劃部人員，
    擔任上開工程工地主任，為從事業務之人。鐵斗工程行於94
    年4 月11日起至94年6 月26日止，承攬亞記公司之上開工程
    之地下室開挖及土石方清運工程，負責清運36,488立方公尺
    剩餘土石方。被告甲○○、丁○○與乙○○明知剩餘土石方
    於清運完成後，需向臺北縣政府申報基礎版勘驗時並同檢送
    流向管制報告表、收容處理場所出具之收容完成證明書、土
    石方流向證明文件及土石方運送車輛行車執照及其駕駛人駕
    照影本，且鄭宇宏及陳文忠等人並未擔任上開工程剩餘土石
    方清運駕駛人，該工程剩餘土石方亦未堆置在德山土資場，
    竟與案外人許詒抄、黃忠信共同基於行使偽造私文書及業務
    上登載不實文書之概括犯意聯絡，由被告甲○○於94年7 月
    間某日將未從事土石方清運駕駛工作之鄭宇宏及陳文忠等之
    基本資料登載於其業務上所作成之流向管制報告表上，並由
    不詳之人在臺北縣建築工程剩餘土石方流向證明文件上偽造
    鄭宇宏及陳文忠等人之簽章，以表示渠等司機確有將剩餘土
    石方載運至德山土資場堆置，後交予被告丁○○及乙○○。
    嗣由被告甲○○、及案外人許詒抄及黃忠信於其業務上所作
    成之土石方流向證明文件上登載鐵斗工程行將開挖之土石方
    堆置在德山土資場之不實事實，並於94年7 月8 日，將「茲
    因亞記公司承攬建造執照號碼：93汐建字第714 號建築工程
    ，所開挖之土石方計36,488立方公尺，堆置於本臺北縣三峽
    鎮○○○○段40地號等64筆土地（93北府工養字第09301612
    89號）之德山土資場。」之不實事實，登載於其業務上所作
    成之德山土資場堆置完成證明書後，交由被告甲○○轉交被
    告丁○○及乙○○，由被告丁○○及乙○○持上揭土石方流
    向證明文件、德山土資場堆置完成證明書及流向管制報告表
    向臺北縣政府申報基礎版勘驗而行使之，足生損害於鄭宇宏
    、陳文忠等人及臺北縣政府對於建築工程剩餘土石方運置管
    理之正確性。因認被告丁○○、乙○○係與同案被告甲○○
    及案外人許詒抄、黃忠信共同涉犯刑法第216 條、第210 條
    之行使偽造私文書罪嫌及共同連續涉犯同法第216 條、第21
    5 條之行使業務上登載不實文書罪嫌。
二、按犯罪事實應依證據認定之，無證據不得認定犯罪事實；又
    不能證明被告犯罪或其行為不罰者，應諭知無罪之判決，為
    刑事訴訟法第154 條第2 項、第301 條第1 項所明文。又事
    實之認定，應憑證據，如未能發現相當之證據，或證據不足
    以證明，自不能以推測或擬制之方法，為裁判之基礎，最高
    法院40年台上字第86號判例意旨、69年台上字第1531號判例
    意旨參照。次按刑事訴訟法第161 條已於91年2 月8 日修正
    公布，修正後同條第1 項規定：檢察官就被告犯罪事實，應
    負舉證責任，並指出證明之方法。因此，檢察官對於起訴之
    犯罪事實，應負提出證據及說服之實質舉證責任。倘其所提
    出之證據，不足為被告有罪之積極證明，或其闡明之證明方
    法，無從說服法官以形成被告有罪之心證，基於無罪推定之
    原則，自應為被告無罪判決之諭知（最高法院92年臺上字第
    128 號判例可參）。
三、公訴人認被告丁○○、乙○○涉犯上開罪嫌，無非係以被告
    甲○○於偵查中之供述及自白、被告丁○○、乙○○於偵查
    中之供述、證人鄭宇宏及陳文忠於偵訊時之供述、證人戊○○於偵查中之證述、德山營建工程土石方資源堆置廠完成證
    明書 (93) 德同字第1216號1 紙、94年7 月土石方流向管制
    報告2 紙、土石方流向證明文件第三聯共208 紙（起訴書誤
    載為105 紙），為其主要論據。訊據被告乙○○固坦承其有
    授權亞記公司現場工程師戊○○幫伊簽名及蓋章於土石方流
    向管制報告上乙節屬實，被告丁○○亦坦認其有在土石方流
    向管制報告上簽名及有授權戊○○在土石方流向證明文件上
    代其簽名乙節無誤，惟渠等2 人均堅決否認有何行使偽造私
    文書及行使業務上登載不實文書犯行，被告乙○○係辯稱：
    伊對於該工地土石方的流向不是很清楚，當時伊負責管理的
    是工地現場內的安全衛生，至於土石方要運送到哪裡，事前
    就已有跟鐵斗工程行簽約，他們必須依照約定的地點清運等
    語；被告丁○○則係辯稱：亞記公司將上開工程之土石方運
    送發包予專業廠商即鐵斗工程行管理，並有要求需將土石方
    倒在合法地點，伊在上開工地擔任總負責人，但該工地現場
    的管理是由戊○○在負責，伊只有在營建剩餘土石方流向管
    制報告表上面的簽名，至於土單上面簽名的部份，是伊委託
    戊○○代簽的，而伊在工地現場時並沒有看到土單等語。而
    渠等之共同選任辯護人辯護稱：被告丁○○、乙○○均未參
    與被告甲○○、許詒抄及黃忠信共同登載不實之土石方流向
    證明文件、德山土資場堆置完成證明書及土石方流向管制報
    告表等不實之文書，且被告丁○○、乙○○根本未曾與許詒
    抄及黃忠信有任何接觸聯繫，而被告甲○○亦證稱被告丁○○、乙○○均不知被告甲○○未將工程土石方載運至德山土
    資場之情，且公訴人亦未查得任何證明被告丁○○、乙○○
    有共犯之犯意聯絡之事證等語。
四、經查：固然證人鄭宇宏及陳文忠於偵訊時均已證述稱：渠等
    未曾載運上開工程土石方至德山土資場之情明確，且同案被
    告甲○○亦於偵審時證述上情屬實，已如前述，故卷附上開
    工程之流向管制報告表、土石方流向證明文件上登載有關運
    送車輛資料，及堆置完成證明書登載之土石方堆置數量均係
    不實，且上開土石方流向證明文件上鄭宇宏及陳文忠簽名係
    屬偽造等情，亦堪認定。又上開土石方流向證明文件上「現
    場核對人員簽章」欄上「丁○○」之簽名係由被告丁○○授
    權予證人戊○○代簽，以及上開土石方流向管制報告表上「
    承造人」欄上亞記公司之印文及乙○○之印文暨簽名，則係
    由證人戊○○依亞記公司之用印流程申報核准後代為用印簽
    名，同上報告表「工地負責人或主任」欄上丁○○簽章，則
    係由被告丁○○親簽等情節，業據被告丁○○及乙○○供明
    在卷，核與證人戊○○證述情節相符合。則本案首應審究之
    事項厥為：被告丁○○、乙○○是否「明知」鄭宇宏及陳文
    忠實際上並未曾載運過上開工程剩餘土石方至德山土資場堆
    置，卻仍於亞記公司向臺北縣政府申報基礎版勘驗時，故意
    將同案被告甲○○所交付之前揭登載不實之土石方流向證明
    文件、流向管制報告表及堆置完成證明書提出而行使之？渠
    等2人是否有與被告甲○○共同為上開行使偽造私文書暨行
    使業務上文書登載不實之犯意聯絡？第查：
(一)、訊據證人甲○○於本院準備程序時明白陳稱：我們承攬這工
    作有分兩個步驟，一是買四聯單及文書作業，是委託北僑公
    司，請他們辦業務，申請空白四聯單、棄土證明，另一個業
    務挖運是我們自己做，我們只有一部分有進去土資場，我們
    都是倒到合法的土資場，是基隆的大水窟，他們是別人有空
    間時就讓我們去倒，北僑公司是臺北縣土方公會理事長叫高
    天助是北僑的實際負責人，他說要這樣做，我也知情，我們
    是以棄土證明來算，每立方公尺80元，我們是把錢給北僑，
    北僑再分給土資場，大水窟部分是每車1,500 元，這是大水
    窟土置場說我們不要棄土證明的報價，我沒有與黃忠信接觸
    過，但我知道北僑與德山有接洽，亞記公司不知道我們的做
    法，他們只負責現場，如挖多深，出廠的土方運送才是我們
    的事，偽造的證明文件都是我們提供的，他們要管，但我們
    不給他管，因為這些資料是要到完工時才需要，所以平常他
    們不管這些，北僑欠什麼我就提供，司機的資料是開工前向
    司機要的，因為司機都與我們跑車，所以交情很好，無償提
    供資料給我們，真的要開工時不一定找的到這些司機，我是
    與亞記公司的戊○○主任接觸，乙○○、丁○○不跑工地等
    語（見本院卷(二)第5 頁）；其於本院審理時以證人身分具結
    後仍證述稱：我是鐵斗機械工程行的負責人，有承包亞記公
    司上開工程之地下室及土石方清運工程，當時約定清運每立
    方公尺土石的單價為400 元，當時這個工程的土尾單從縣政
    府那裡拿到後，所有文書文件都是交由北僑公司的老闆高天
    助去處理。司機出車時不用隨車攜帶四聯單，我們的土只有
    一部分運到德山土資場，德山土資場很小放不了多少土，大
    部分都是倒在基隆的大水窟，那裡也是合法的土資場。我們
    都是買人家在基隆大水窟剩下的棄土證明，所以基隆大水窟
    那邊不需要另外申請證明；縣政府核發土尾單四聯單給我們
    之後，我們就全部交給北僑去處理，德山那邊也是北僑去跟
    他們接洽的，如果亞記公司要檢查，我們才會去北僑那邊拿
    單子應付給亞記公司看，實際上土石很少運到德山，只是偶
    爾會去拍拍照片應付，當時亞記的工地主任是丁○○、戊○○兩人，我們就是應付給他們看，他們兩人不知道我們實際
    上是怎麼做的；工地主任完全不清楚我們的司機將土石運到
    德山或是別的地方；說實在的，工地主任他們也不敢問太多
    ，我們一兩百車在那裡排隊氣勢很驚人，因為我們都是粗魯
    的人，他們也怕問太多，而他們問我，我也會騙他們，因為
    德山事實上就是不能倒，德山只是個做資料的地方，但如果
    告訴他們怕他們囉嗦，所以才會騙他們，司機資料是還沒有
    開工前，就已經將資料送到北僑那邊了，北僑才有辦法去向
    縣政府申請四聯單。所有的四聯單都是北僑那邊請工讀生簽
    的，也是由北僑去找德山蓋章的，我們的司機都沒有拿過四
    聯單，由北僑公司那邊製作好流向管制報告表及土石方流向
    證明文件之後，通知我去拿，再由我交給亞記公司，我是交
    給亞記公司的戊○○；亞記公司他們有來求證，我們有表明
    我們是請土方公會幫忙的，他們也知道我們將營建剩餘土方
    流向證明轉交北僑處理；亞記公司的實際監工人員是戊○○
    ，被告丁○○是亞記公司的人，他是很久才來工地一次，而
    我沒有在工地看過乙○○，是來法院才知道他是董事長；而
    司機都在車上，車子在排隊隨時都可能要移動，不會跟工地
    主任交談；這件工程土單有3 千多張，裝成3 箱，是全部的
    土石方都挖運完畢之後，才從北僑公司把資料抱回來後，全
    部交給亞記公司承辦人員戊○○，至於戊○○是否有簽，我
    就不知道等情甚詳（見本院卷(三)第109 至115 頁）。根據證
    人甲○○前揭證述情節可知，被告甲○○雖明知其所提供予
    亞記公司之流向管制報告表等所載駕駛人、載運資料係有不
    實，卻刻意對亞記公司的工地主任丁○○、戊○○隱瞞上情
    ，甚至於提供拍攝照片之方式以虛應故事，且被告丁○○、
    乙○○2 人並非實際在上述工地現場實地監督之人。則未負
    責實地在現場監督之被告丁○○、乙○○2 人，對於證人陳
    文忠及鄭宇宏2 人實際上並未載運上開工程之土石方至德山
    土資場乙事，是否得以知悉，進而知悉上揭土石方流向證明
    文件、土石方流向管制報告表及堆置完成證明書係有不實，
    即非無疑義。
(二)、參以證人戊○○於偵訊時供稱：我是亞記公司工程師，有在
    上開工程擔任現場施工執行的工程師，上開工程申報時是要
    將工程廢土載運到德山土資場，實際傾倒是由承包廠商鐵斗
    工程行去執行，流向管制報告表是鐵斗工程行填載提供的，
    我們是核對行、駕照及核准日期後再向臺北縣政府申報，我
    只負責亞記公司的用印及業主起造人的用印，乙○○的簽名
    是由我代簽的，但公司章及乙○○章是我寫申請單向亞記公
    司申請核准之後，才由保管印章的小姐交給我蓋上去的，我
    不知道有些司機根本沒有載運土石方至德山土資場去倒等語
    （見偵查卷(一)第515 至518 頁）。其復於本院審理時具結後
    證稱：伊係在亞記公司承攬汐止市公所行政大樓工程，擔任
    工地現場工程師，申報當時是以丁○○名義申報為工地主任
    ，流向管制報告表上乙○○的部分是伊經授權而代簽名的，
    亞記公司印章及乙○○私章都是依照工程流程向公司用印，
    伊有得到授權，公司規定每項建管作業每次申報作業，有需
    用到公司章時，就可以申請用印。流向管制報告表是廠商鐵
    斗工程行甲○○交給我們，我們核對送來的資料及管制表上
    面的內容，由我們核對這些運送載送的部分與我們起承監造
    的部分是否正確，也就是建造號碼、起造人、工地負責人、
    土方清運業等各個欄位是否與當初申請的土方收容數量資料
    相符合。當初土單都是放在甲○○那邊，當初我們有特別要
    求要每天交，結果甲○○說保存不易，容易遺失，他不願意
    這樣做，最後協調結果，就是依照開挖4 次的階段來分4 次
    交付。我們是依照申報每階段申報開挖的數量填寫土方數量
    。我記得甲○○當時怕弄丟根本不敢給司機。四聯單就是我
    們承造人的部分要紀錄，運送業者也要紀錄、土置場、司機
    也要簽結，所以總共四個單位。承造人的部分是運完之後才
    簽，當時都是我代簽。因為當時工地主任業務多，一定由我
    們現場施工的人來提醒代簽。（問：如果運送完畢後再簽，
    如何核對每車運送的數量及車牌與單據所記載的相符？）數
    量是依照我們設計圖，每車出車的載運數量是固定的，而車
    輛進出很多，我們沒有辦法管到司機及車牌，因為我們工程
    重點是在施工階段開挖安全、施工的層度，所以我們施工的
    人員都會集中在開挖施工面上，並不會放在車輛進出處，因
    為廠商鐵斗公司都會有交管人員在現場，有關於車輛的安排
    也不需要我們煩惱。我是經工地主任授權而在現場管理，亞
    記公司之工地現場，都是由我來與甲○○接洽，被告丁○○
    則沒有與甲○○接觸現場的業務，而被告乙○○只有開工與
    落成才有去過工地，卷附資料卷內之土單上「丁○○」簽名
    部分是我代簽名的等語（見本院卷(四)第27至29頁）。是以，
    證人戊○○之前開證述情節核與被告丁○○、乙○○前揭辯
    詞相符合，被告丁○○、乙○○所辯渠等並非上開工程之現
    場負責人，不知土石方載運之實際情形乙節，係屬有據。
(三)、觀諸卷附土方工程契約補充說明書載明：「一工程範圍：…
    5.土尾證明。二付款辦法：1.本工程請款每個月為1 次，計
    價時乙方＜即指鐵斗工程行＞需提供配合建管及業主及專案
    管理技術服務廠商所要求之相關資料（如上網登載資料、土
    方三聯單或卡車運輸車籍資料或每車之現場運輸照片等資料
    ，否則不予計價），…。七施工規範：…3.乙方之棄土地點
    如有違反當地法令規定時，乙方須負全責概與甲方（即亞記
    公司）無涉，若由甲方處理時，則所支出之一切費用概由乙
    方工程款扣除。4.乙方施工所須之車輛、機具等之出入動線
    由乙方自行規劃，並經甲方工務審核同意方可施工，…。
    棄土處理完成證明由乙方處理，乙方不得有議及藉故加價。
    乙方於施工前提送施工計劃書以供甲方及專案管理技術服
    務廠商審核，內容應包含機具設備、開挖深度、土方數量檢
    討、人員組織、載運車輛、施工進度、…，…八補充說明：
    …3.挖運廠商需配合土資證明一切之相關文件」（詳見偵查
    卷(一)第213 至215 頁）；又參酌卷附切結書載明：「具切結
    人 (即鐵斗工程行）茲承包貴公司汐止市公所行政大樓興建
    工程工地之土尾證明工程，對於貴公司所提出之統一發票及
    工資支給表所列之商號名稱、負責人及工人姓名、給付金額
    、所得人地址、身份證號碼及領款人所蓋印章保證均屬真實
    ，如有不實致使損及貴公司權益及工人所得未能合法歸戶情
    事，願負責賠繳稅款罰鍰並負民刑一切責任，…」（詳見偵
    查卷(一)第230 頁）。再佐以證人陳文忠及鄭宇宏於偵訊時證
    稱：每個工地開挖時，都要報開工證明，所以渠等到各工地
    載土時，土方清運業者都會拿渠等之行照、駕照及保險證去
    影印等情明確（見偵查卷(一)第338 至339 頁）。綜上可徵，
    亞記公司將上開工程之開挖及土石方清運工程發包予鐵斗工
    程行之初，契約雙方當事人即已明白約定上開工程之堆置完
    成證明書、流向管制報告表、土石方流向證明文件以及運送
    車輛行車執照及其駕駛人駕照影本等件應由鐵斗工程行負責
    提供，並需保證為真實。是以，載運上開工程土石方所需之
    車輛、司機既非由亞記公司負責調度，而係由亞記公司委由
    鐵斗工程行處理，則被告甲○○逕自將不實之鄭宇宏及陳文
    忠等駕駛人基本資料登載於其業務上所作之營建剩餘土石方
    流向管制報告表，並連同車籍資料、司機之駕駛執照等資料
    ，以及已事先偽造駕駛人鄭宇宏及陳文忠簽名而成之土石方
    流向證明文件一併交付予亞記公司之承辦人員戊○○，亞記
    公司誤信鐵斗工程行依約履行上述約定義務，遂便宜行事，
    僅依被告甲○○所提供之上開車籍、司機駕駛執照等資料予
    以核對營建剩餘土石方流向管制報告表上所登載之資料，即
    非無可能。況且，倘若被告甲○○將其所為前揭登載不實文
    書且偽造文書等不法情事揭露予被告丁○○、乙○○知悉，
    則亞記公司即有權向鐵斗工程行請求履行違約責任，衡情被
    告甲○○予以粉飾猶恐未及，鮮有無憚於擔負違約責任而逕
    行向被告丁○○、乙○○自曝其不法犯行之理。從而，被告
    丁○○、乙○○以：上開工程之土石方清運是發包予鐵斗工
    程行管理，渠等對於土石方的流向並不是很清楚等情置辯，
    係與常情無違。故尚難僅以被告丁○○及乙○○有分別親自
    及授權戊○○簽名於流向管制報告表上乙事，逕認被告丁○○、乙○○2 人係明知上揭載運車輛及駕駛人不實而故意登
    載上開事項於其上。
(四)、另參以鐵斗工程行向亞記公司承攬汐止市公所行政大樓興建
    工程工地之土方工程及土尾證明，所約定之承攬價金（未含
    稅）分別為14,595,048元及3,648,800 元，此有亞記公司工
    程契約書2 份、採購發包單2 份（其中1 份－項目名稱：挖
    土及殘土處理、數量36,487.62 立方公尺、單價：400 元，
    總金額14,595,048元；另1 份－項目名稱：土尾證明、數量
    ：36488 立方公尺、單價：100 元、總金額3,648,800 元）
    、土方工程契約補充說明書1 份、切結書、工地環境清潔維
    護公約、廠商領款印模單各2 份、施工安全切結書1 份、承
    攬同意書1 份（見偵查卷(一)第204 至232 頁）。而亞記公司
    已於94年及95年間，陸續給付挖土及殘土處理、土尾證明費
    用予鐵斗工程行之總金額（含稅）各為15,037,260元、3,83
    1,240 元，與合約所載發包總金額含稅之差額287,540 元，
    係扣抵鐵斗工程行應負擔之工地保險金及勞安罰單，另扣抵
    實際挖運之數量差價，已依約付清工程款完畢等情，業據被
    告丁○○、乙○○陳明在卷，亦為同案被告甲○○所不爭執
    ，並有渠等提出之實際付款明細表、亞記公司簽發之支票10
    張、鐵斗工程行簽立予亞記公司之統一發票共6 張、支票存
    款戶往來明細對帳單7 張（見本院卷(四)第170 至206 頁）及
    財政部臺灣省北區國稅局汐止稽徵所98年5 月12日北區國稅
    汐止三字第0981008620號函覆本院所附鐵斗工程行之進銷項
    憑證明細資料表乙份在卷可佐（見本院卷(四)第244 至245 頁
    、第248 頁），執此足證亞記公司確有依約支付上述地下室
    開挖及土石方清運工程之定作價款予鐵斗工程行無誤。再者
    ，鐵斗工程行向亞記公司承攬得上開工程之餘土處理工程後
    ，復將之轉發包予北僑公司，此有工程承攬合約書1 份在卷
    可憑（見偵查卷(二)第219 至220 頁），而觀諸該份承攬合約
    書所載之承攬數量為36,488立方公尺、單價為每立方公尺80
    元，則鐵斗工程行將系爭工程之土尾證明轉包後所賺取之差
    價為729,760 元（＝36488 立方公尺×<100－80元>） 。又
    參以案外人許詒抄於警詢時供稱：德維公司開立給土方營造
    商業者完成證明，每立方公尺開價約60幾元等語（見偵查卷
    (一)第10頁），則倘若被告丁○○、乙○○明知由被告甲○○
    所交付之系爭土石方堆置完成證明書係登載不實，並與被告
    甲○○有共同行使上開登載不實文書之犯意聯絡，則亞記公
    司是否仍願意以每立方公尺100 元高價支付予被告甲○○以
    取得上揭不實堆置完成證明書？誠屬有疑。此外，復查無積
    極證據證明亞記公司取得上揭登載不實之堆置完成證明書等
    件，將因此與被告甲○○同蒙其利，甚或自行從中牟利之事
    證。從而，被告丁○○、乙○○是否有與被告甲○○共同行
    使上開登載不實之堆置完成證明書之動機，尚有合理懷疑存
    在。
(五)、固然亞記公司已將上開工程之其中有關地下室開挖及土石方
    清運工程發包予鐵斗工程行承攬，並將工地現場之監督事務
    授權予證人戊○○負責，而被告乙○○身為亞記公司之負責
    人，而被告丁○○則身為亞記公司承造之上開工程之工地負
    責人，則渠等對於承包廠商及下屬仍負有管理監督之責，惟
    渠等因疏於監督廠商及下屬，以致誤信被告甲○○登載於上
    開土石方流向管制報告表及土石方流向證明文件上之載運事
    項為真實，並進而由被告丁○○親自簽名及由被告乙○○授
    權現場工程師戊○○簽名於前揭營建剩餘土石方流向管制報
    告表上，並由被告丁○○授權戊○○簽名於前揭土石方流向
    證明文件上，此至多僅可謂渠等係有所疏失，尚難逕自推論
    渠等係出於故意而為之。而按行為非出於故意或過失者，不
    罰；過失行為之處罰，以有特別規定者，為限，刑法第12
    條定有明文，且刑法第216條、第210條之行使偽造私文書罪
    ，及同法第216條、第215條之行使業務上文書登載不實罪，
    均僅處罰故意犯，並未規定處罰過失行為，則被告丁○○、
    乙○○之上述過失行為，自非屬刑法規範處罰之對象。
(六)、綜上所述，公訴人對於起訴被告丁○○、乙○○之前揭犯罪
    事實，所提出之證據及闡明之證據方法，尚無從說服本院形
    成渠等2 人有罪之心證，被告丁○○、乙○○所為上述辯解
    ，有前揭事證可佐，並無法排除其可能性，仍有合理懷疑存
    在，被告丁○○、乙○○之犯罪尚屬不能證明，基於無罪推
    定之原則，自應為渠等2 人均無罪之諭知。
據上論斷，應依刑事訴訟法第299 條第1 項前段、第301 條第1
項，刑法第2 條第1 項前段、修正前刑法第28條、第56條、刑法
第216 條、210 條、第215 條、第55條、修正前刑法第41條第1
項前段、刑法第74條第1 項第1 款、第2 項第4 款、第219 條，
刑法施行法第1 條之1 第1 項，廢止前罰金罰鍰提高標準條例第
2 條，現行法規所定貨幣單位折算新臺幣條例第2 條，中華民國
九十六年罪犯減刑條例第2 條第1 項第3 款、第7 條、第9 條，
判決如主文。
本案經檢察官丙○○到庭執行職務。
中    華    民    國    98    年    6     月    8     日
                  刑事第十七庭審判長法  官  林淑婷
                                    法  官  邱景芬
                                    法  官  饒金鳳
上列正本證明與原本無異。
如不服本判決，應於判決送達後10日內敘明上訴理由，向本院提
出上訴狀 (應附繕本) ，上訴於臺灣高等法院。其未敘述上訴理
由者，應於上訴期間屆滿後20日內向本院補提理由書「切勿逕送
上級法院」。
                                    書記官  莊川億
中    華    民    國    98    年    6     月    10    日
附錄本案論罪科刑法條全文：
中華民國刑法第210條
（偽造變造私文書罪）
偽造、變造私文書，足以生損害於公眾或他人者，處5 年以下有
期徒刑。
中華民國刑法第215條
（業務上文書登載不實罪）
從事業務之人，明知為不實之事項，而登載於其業務上作成之文
書，足以生損害於公眾或他人者，處3 年以下有期徒刑、拘役或
5 百元以下罰金。
中華民國刑法第216條
（行使偽造變造或登載不實之文書罪）
行使第210 條至第215 條之文書者，依偽造、變造文書或登載不
實事項或使登載不實事項之規定處斷。


司法院資訊處製作；財團法人民間司法改革基金會備份。
